臺灣板橋地方法院民事判決　　　　　　　100年度訴字第495號
原　　　告　詹英華
被　　　告　管彥林
上列當事人間因過失傷害案件（99年度交易字第755 號），原告
提起附帶民事訴訟請求侵權行為損害賠償事件（99年度交附民字
第421 號），經本院刑事庭裁定移送前來，本院於民國100 年4
月14日言詞辯論終結，判決如下：
    主  文
被告應給付原告新臺幣玖萬貳仟貳佰參拾捌元。
原告其餘之訴駁回。
訴訟費用由被告負擔百分之十三，餘由原告負擔。
本判決第一項得假執行。
    事實及理由
壹、程序方面：
  一、按因犯罪而受損害之人，以對於刑事被告及依民法負賠償
      責任之人請求回復其損害者為限，始得於刑事訴訟程序附
      帶提起民事訴訟，此為刑事訴訟法第487 條第1 項所明定
      。原告請求被告賠償機車毀損之修理費用新臺幣（下同）
      10,000元部分，並非被告所犯傷害罪肇生之損害，原告機
      車之損害縱因本件傷害受損，依上開規定自不得於被告所
      犯傷害之刑事訴訟程序中就該衣物毀損部分附帶提起民事
      訴訟，原告此部分之起訴為不合法，且經原告於本院民國
      100年4月14日言詞辯論時當庭撤回在案。
  二、按訴狀繕本送達後，原告不得將原訴變更或追加他訴，但
      有下列各款情形之一者，不在此限：(三)擴張或減縮應受判
      決事項之聲明者，民事訴訟法第255 條第1 項第3 款定有
      明文。查本件原告原起訴請求被告給付715,966 元，嗣撤
      回關於機車毀損之修理費用10,000元部分之請求，故減縮
      訴之聲明為705,966元，揆諸首開規定，自應准許，合先
      敘明。
貳、實體方面：
  一、原告起訴主張：
    (一)被告於98年12月9日下午2點50分許，騎乘車號369-CVA機
      車，沿新北市○○區○○路2巷往保健路7巷方向行駛，行
      經保健路2巷與保健路交岔路口時，本應注意駕駛人騎乘
      機車時，應遵守道路交通標線，並注意車前狀況，隨時採
      取必要之安全措施，及行經劃有「慢」字之無號誌路口應
      注意減速慢行，作隨時停車之準備，而依當時天候晴，日
      間有照明，為乾燥無缺陷亦無障礙物之柏油路面，視距良
      好等情狀，並無不能注意之情事，竟未作隨時停車之準備
      ，於穿越保健路時與原告所騎乘，正沿保健路往安平路方
      向直行之車牌號碼FSF-999號重型機車發生碰撞，造成原
      告因人車倒地，受有肋骨骨折、右側顴骨骨折、頭部損傷
      合併腦震盪之傷害。
    (二)原告因被告之過失，受有傷害，請求被告如下之財產上損
      害賠償：
      醫療費用部分：醫療費用、診斷書費及住院期間之膳食
        費用，共計28,696元，有醫療費用單據為證。
      交通費用：11,990元整。
      將來復健之費用：原告之傷勢，經醫師評估須6 個月之
        復健治療，至本件起訴時，原告復健已經6 個月，將來
        仍須支出1 個月之復健費用，依中醫院收費標準，1 次
        復健門診須收取掛號費100元、復健費用50元，且6次復
        健後須經門診1次，則復健一週6天須花費400元，以1個
        月4週計，原告尚須支出復健費用1600元。
      看護費用：原告由親人負責照料1個月，依看護行情1日
        2000元計，合計30日之看護費用60,000元。
      被告因事故而無法工作之損害：原告因傷須接受治療及
        復健，經醫師評估須休養6 個月，依我國勞工最低每月
        工資計，被告共損失103,680元之工作收入。
      原告因被告不法侵害行為，受有損害，請求被告如下之
        非財產上損害賠償：50萬元。
    (三)訴之聲明：被告應給付原告705,966元。
  二、被告則以：
    (一)98年12月9日下午3時，原告騎乘FSF-999 機車經由新北市
      中和區○○路右轉保健路，由景安路路口至保健路2 巷為
      上坡道路，原告經過無號誌之保健路2巷與7巷交岔路口時
      ，本應減速慢行，查看路口情況再行通過，卻未減速慢行
      直接通過。且其看見騎乘車號369-CVA 機車，並由保健路
      2 巷往7 巷方向行駛而將要駛出之被告，卻不予理會而強
      行通過。被告看見原告時，立即作出反應煞車，未料兩車
      仍發生事故，原告之機車前頭右側，擦撞被告機車之車前
      頭左側。原告原告於無號誌路口，未做防禦性駕駛及減速
      之動作，且其機車重心不穩，於擦撞發生後仍繼續往前方
      前進，加上機車之重力加速，以致車尾隨車速甩動後，機
      車倒地，車身右側與地面嚴重撞擊磨擦，腳踏板附近嚴重
      破損，車頭並朝向與原告行車方向相反之一方，原告隨之
      趴地受傷。被告因防禦性之駕駛及煞車動作，於擦撞後機
      車朝右側倒下，機車左前車頭膠殼破裂，人員右膝蓋擦傷
      與右手手腕扭傷。被告事後已報警並留待現場處理，處理
      完畢後並與員警一同至醫院瞭解原告傷勢。
    (二)原告機車右側腳踏板受損處之高度與被告機車左前車頭受
      損處之高度不同，且原告未於撞擊後立即倒下，反繼續前
      行3.5 公尺，機車之損害又為右側嚴重摩擦及車頭處破損
      ，依碰撞之理論，可證明原告機車右前踏板受損，並非被
      告機車撞擊所直接產生。
    (三)依保健路7巷與2巷路口監視器所拍攝之影像，擦撞之發生
      地點，是在監視器與電線桿聯成直線之位置中（電線桿正
      後方），依監視器與電線杆現場平面圖及監視器安裝位置
      照片，可推知碰撞時被告之機車並未通過中心路口。
    (四)依原告與被告之車速比較圖，在被告看見原告時，被告機
      車前輪距事故撞擊地點2.2 公尺，以每小時10公里計算之
      反應距離2.08公尺加煞車距離0.5公尺，總計為2.58 公尺
      ，被告以小於時速10公里之條件，作出停車反應動作且停
      車，已有注意車前狀況，並作隨時停車之準備。被告機車
      幾乎於撞擊發生同時停止。以被告機車於煞停同時倒向右
      側，原告機車於碰撞後仍持續前行，且其倒地位置與其騎
      車動線之夾角很小等情，亦可推知被告機車於撞擊時已停
      下，被告已有注意車前狀況，且作隨時停車之準備。
    (五)事故發生時天候晴，有日間照明，現場為乾燥無缺陷亦無
      障礙知柏油之路面，視距良好等情況，並無不能注意之情
      事。依照兩造車速比較圖，原告機車行使於寬度5.9 公尺
      之車道，被告機車行駛於寬度3.9 公尺之車道，兩車同往
      十字路口方向行駛時，在一定角度及時間內，兩車駕駛一
      定會互相看見對方，而且是在相同時間看見，不可能發生
      只有一方駕駛能看見對方之情形。被告在警方調查時已供
      述，在看見原告時，兩車大約相距2 至3 公尺，依兩造車
      速比較圖之速度與時間數值本不應發生事故，如果原告行
      駛於該無號誌十字路口時，能做出減速慢行及防禦性駕駛
      ，應該有時間看見被告並採取反應。故可證原告當時為專
      心駕駛及注意車前狀況。
    (六)道路基本權之觀念係行駛於道路上之禮讓原則，指優先使
      用道路之先後秩序，擁有路權之一方，可優先使用道路。
      路權賦予之條件，係依據道路交通安全規則第102 條第2
      款，行至無號誌或號誌故障而無交通指揮人員之交岔路口
      ，支線車道應暫停讓幹線車道先行，未設置標線或號誌分
      幹支線道者，少線道車應暫停讓多線道車先行，車道數相
      同時，轉彎車應暫停讓執行車先行，同為直行車或轉彎車
      者，左方車應暫停讓右方車先行。路權非以馬路大小、路
      、街、巷、弄為依據，而是看路口是否設有閃光號誌及標
      誌、標線而定。而當相交之道路同為幹道或支道時，依據
      「道路交通管理處罰條例」第45條第9 款後段，左方車應
      讓右方車先行。依照兩造車速比較圖可看出，原告與被告
      之機車同時駛近路口，且速度、距離相當，但被告路權範
      圍旋即進入兩車預期可能衝突之位置點，原告路權範圍則
      仍有一段距離，因此被告當然取得該處路權之使用利益，
      原告應待被告通過後，始可取得該處路權，警方亦於98年
      12月9 日以被告違反「左方車應讓右方車先行」為由，對
      被告裁罰違規之罰鍰，罰單號碼為C00000000。
    (七)被告本於信賴原則，在事故發生前認原告應會作出減速慢
      行、查看路口狀況等反應動作。惟據原告供稱當時其車速
      不快但未減速慢行，亦未注意車前狀況、採取必要之安全
      措施，遭致事故發生，被告雖深感遺憾，然無過失存在。
    (八)至臺灣省台北縣車輛行車事故鑑定委員會鑑定意見書之內
      容，未依法具結，不具證據能力。且鑑定意見第2 項指被
      告駕駛普通重型機車，行經無號誌路口，未注意車前狀況
      ，為肇事次因云云，未述明原因及理由，不但不適法且有
      理由之不備。
    (九)訴之聲明：原告之訴駁回。
  三、本院得心證之理由：
    (一)原告主張被告於98年12月9 日下午2 時50分許，騎乘車牌
      號碼369-CVA 號重型機車，沿新北市○○區○○路2 巷往
      保健路7 巷方行駛，行經新北市○○區○○路2 巷交岔路
      口時，依當時情形，並無不能注意之情事，竟疏未注意車
      前狀況，貿然穿越交岔路口，不慎擦撞沿新北市○○區○
      ○路2 巷行駛由原告所駕駛車號FSF-999 號重型機車，致
      原告人車倒地，因而受有頭部損傷合併腦震盪，右側顴骨
      骨折、肋骨骨折之傷害等事實，核與本院依職權調閱台灣
      板橋地方法院檢察署99年度偵字第10447 號偵查卷、本院
      99年度交易字第755 號刑事卷證資料相符，且有原告提出
      行政院衛生署雙和醫院診斷證明書影本2 紙、元復醫院診
      斷證明書影本1 紙及詹錫彥中醫診所診斷證明書影本1 紙
      為證，且被告就上述過失傷害犯行，復經本院99年度交易
      字第755號刑事判決過失傷害罪，處拘役40日確定在案，
      自堪信為真實。被告之不法侵權行為與原告所受傷害間有
      相當之因果關係存在，應屬明確。
    (二)被告抗辯伊於本件交通事故發生時有煞車減速，已盡注意
      義務，且被告與有過失等情，惟據原告否認在卷，經查：
      原告主張於事故發生時其機車已經通過路口之一半，被
        告的機車始從保健路2巷出來，欲通過路口時撞到原告
        機車之腳踏板，致原告倒地；而本件車禍二車發生撞擊
        ，造成被告機車左前車頭處受損，及原告機車之右前腳
        踏板處受損等事實，為兩造所不爭執，並有車損照片在
        卷可稽，是依上開供證情節，及道路交通事故現場圖、
        車禍現場、車損照片、監視器畫面翻拍照片等，足認被
        告於車禍當時騎乘機車通過保健路2巷交岔路口時，其
        機車左前車頭在上開交岔路口撞擊左方由原告所騎乘機
        車之右前腳踏板處。又依被告於車禍當日在雙和醫院接
        受員警詢問時供稱：伊看見被告時已撞上，並無法採取
        任何反應措施等語。故參以車禍當時被告騎乘機車與原
        告之機車相碰撞地點（即被告機車倒地位置；見偵查卷
        附道路交通事故現場圖、車禍現場照片、監視器畫面翻
        拍照片）較靠近被告騎乘機車行駛之車道等情，足認被
        告騎乘機車行經無號誌交岔路口前時，未注意減速慢行
        ，作隨時停車之準備，亦未確認左右方並無其他來車之
        車前狀況，即逕行於事故發生時穿越交岔路口；倘若被
        告於車禍當時通過上開交岔路口前確有減速慢行，隨時
        作停車之準備，並確認左右無來車後再通行，當可避免
        本件車禍事故發生。從而，本件確有被告肇事擦撞致原
        告受傷之事實，被告雖辯稱伊並無過失云云，與事實不
        符，並非可採。是被告騎乘機車穿越交岔路口，未作隨
        時停車之準備，復未注意車前狀況，顯為肇事撞擊原告
        之機車致其受傷之原因。
      按駕駛人駕駛汽車（含機器腳踏車，下同），應遵守道
        路交通標誌、標線、號誌之指示；汽車行經無號誌之交
        岔路口時，應減速慢行，作隨時停車之準備；又汽車行
        駛時，駕駛人應注意車前狀況，並隨時採取必要之安全
        措施，道路交通安全規則90條、第93條第1項、第94條
        第3項分別定有明文。另標線「慢」字，係用以警告車
        輛駕駛人前面路況變遷，應減速慢行，道路交通標誌標
        線號誌設置規則第163條第1項規定甚明。查被告領有駕
        駛執照（見偵查卷附「證號查詢機車駕駛人」資料），
        其騎乘上開機車行經上開交岔路口時自應注意上述道路
        交通安全規則及道路交通標誌標線號誌設置規則之規定
        ；又依卷附道路交通事故調查表(一)、車禍現場照片所載
        ，被告於車禍當時騎乘機車在劃有「慢」字標線之車道
        上，而車禍發生當時之天候晴、日間有照明、柏油路面
        、路況乾燥無缺陷、無障礙物、視距良好，並無不能注
        意之情事，被告於行經無號誌之交岔路口，竟未減速慢
        行，作隨時停車之準備，亦未注意車前狀況，貿然穿越
        上開路口，顯已違反前述道路交通安全規則鎖定之注意
        義務，是被告騎乘機車穿越車道時，未作隨時停車之準
        備，且未注意讓右方來車先行，被告騎乘機車行經路口
        時已閃避不及，肇致本件車禍，被告之行為顯有過失甚
        明。
      另按汽車行駛至交岔路口，未設標誌、標線或號誌劃分
        幹、支線道者，同為直行車或轉彎車者，左方車應暫停
        讓右方車先行，道路交通安全規則第102條第1項第2款
        前段定有明文。本院參酌本件事故發生當時，原告騎乘
        之機車相對於被告之行進方向為左側之來車，且當時天
        候晴朗，日間有自然光線，柏油路面乾燥無缺陷及障礙
        物，視距良好，此有道路交通事故調查報告表附於台灣
        板橋地方法院檢察署99年度偵字第10447號偵查卷可參
        ，被告亦於台灣板橋地方法院檢察署99年度偵字第1044
        7 號偵查中並自行供稱：伊當時騎機車沿保健路2巷方
        向直行，準備越過保建路，當伊騎進保健路7巷，在騎
        出保健路2巷時，就與左側沿保健路往安平路方向行駛
        之告訴人機車發生碰撞；伊雖然有過失，但是過失不大
        等語，再參酌現場圖所示兩車行進方向，足見原告騎乘
        機車明知伊係左方車，在行經無號誌交岔路口時，應注
        意右方來車並讓右方車先行，其疏未注意右方來車，逕
        入交岔路口，已足認原告對本件車禍發生亦有過失。再
        互核兩造所騎乘機車之碰撞點處可知兩車幾乎同時到達
        交岔路口，兩車相對位置原告所騎乘之機車為左方車之
        情形，依路權優先原則原告應暫停讓被告之右方車先行
        ，原告之過失自較大於被告甚明。又系爭事故經送臺灣
        省臺北縣區車輛行車事故鑑定委員會鑑定結果，復認原
        告駕駛普通重型機車，行經無號誌岔路口，左方車未讓
        右方來車先行，為肇事主因，管彥林（即被告）駕駛普
        通重型機車，行經無號誌交岔路口，未注意車前狀況，
        為肇事次因等情，有上開鑑定委員會99年8月25日北縣
        鑑字第0995180651號函暨所附鑑定意見書在卷可參，益
        證原告就本件車禍之發生亦有過失甚明，原告主張伊無
        過失云云，洵非有據。
      原告之行為與被告上開過失雖同為本件車禍肇事之原因
        ，惟被告過失之認定，並不因原告與有過失而免除，本
        院審酌上開原告與有過失，及被告直行進入無號誌路口
        處前未注意減速慢行，作隨時停車之準備，又未注意車
        前狀況，隨時採取必要之安全措施各節，認被告之過失
        比例為40%，原告之過失比例60%。
    (二)按故意或過失，不法侵害他人權利者，負損害賠償責任。
      不法侵害他人身體或健康者，對被害人因此減少或喪失之
      勞動能力或增加生活上之需要時，應負損害賠償責任。不
      法侵害他人身體、健康、名譽、自由、信用、隱私、貞操
      ，或不法侵害其他人格法益而情節重大者，被害人雖非財
      產上之損害，亦得請求賠償相當之金額。民法第184條第1
      項前段、第193條第1項、第195條第1項前段分別定有明文
      。原告主張被告因故意傷害不法侵害其身體，依上開規定
      ，請求被告負損害賠償責任，洵為正當。
    (三)茲就原告得請求之損害賠償項目及金額分述如下：
      醫療費部分：原告主張已支出醫療費用共計28,696元，
        惟依原告所提出被告亦不爭執之醫療費用單據影本22件
        （附於本院卷第19頁至第24頁參照）所示，其中行政院
        衛生署雙和醫院部分共計19026元、元復醫院部分共計
        1240元、三大中醫診所部分共計540元及詹錫彥中醫診
        所部分共計7790元，總計僅為28596元。又依原告起訴
        狀所附診斷證明書資料，互核上開醫療費用單據，足見
        其中關於雙和醫院99年1月4日單據上證明書費400元部
        分，並非原告受傷害醫療及提起本件所需應予扣除外，
        其餘28,196元部分費用之請求洵屬有據，應予准許。
      交通費用部分：原告主張因傷就診治療往返醫療院所之
        交通費支出11,990元部分，未據原告提出任何已支出之
        證明文件，被告亦否認原告此項之請求，故原告此部分
        之請求，並非允當。
      將來復健費用部分：
        依原告所提詹錫彥中醫診所診斷證明書所載醫師囑言，
        原告於99年4月19日就診後半年固須回院持續復健，惟
        至原告本件起訴時止（99年10月27日），已逾復健所需
        6個月期間，是原告起訴後應已無須支出上開醫囑之復
        健費用，原告就其它訴後須支出之復健費用，復未提出
        其他相關證明，原告此部分將來之復健費用，尚難認為
        有據。
      看護費用部分：
        原告主張受傷後，需有專人照顧1個月，雖親人出於親
        情照顧而未實際支出該費用，然其付出之勞力，仍得請
        求被告應賠償以每日2,000元計算，共計30日之看護費
        用，即60000元，雖據原告提出診斷證明書為證，本院
        審酌原告之傷勢，認為原告於住院期間確有隨身看護之
        必要，原告雖由親屬看護，雖無現實看護費之支付，應
        認原告受有相當看護費之損害，自得向被告請求賠償，
        故原告請求被告支付看護費，誠屬正當。惟經本院就原
        告傷勢及治療期間函詢行政院衛生署雙和醫院後，該院
        於100年4月6日函覆本院稱：「病人頭部外傷併右顴骨
        骨折及右第7肋骨骨折，有胸部疼痛情形，但意識清楚
        四肢行動自如…」等語，故本院認為其中原告自98年12
        月9 日起至98年12月16日止之住院治療期間，始有看護
        之必要，復依每日看護費用2000元計算，原告請求住院
        治療期間看護費用16000 元（2000×8 ＝16000 ）部分
        為有理由，逾此部分之請求，非屬有據。
      原告因受傷6個月無法工作之損失：原告主張因傷休養
        及復健，受有6個月無法工作之損失103,680元部分，雖
        據其提出詹錫彥中醫診所之診斷證明書為證，惟該診斷
        證明書僅係「建議於半年內定期回院復健治療，多休息
        ，勿負重物，勿長時行走」等語，復依原告所提出之醫
        療費用單據僅至99年4 月份為止，故本院認為原告請求
        因傷致5 個月期間無法工作之損失始為合理，本院乃以
        行政院勞工委員會於96年6 月22日以勞動2 字第096013
        0576號令修正自96年7 月1 日起基本工資數額每月1728
        0 元之標準計算，原告得請求喪失勞動能力5 個月期間
        之工作損失共計86400 元（17280 ×5 ＝86400 ）為有
        理由，逾此部分之請求，非屬有據。
      小計：本件原告得請求被告給付其財產上損害賠償金額
        總計為130596元（28196＋16000＋86400＝130596）。
    (四)原告請求非財產上損害賠償部分：
      本件原告因被告之過失不法侵害行為，致身體受有肋骨骨
      折、右側顴骨骨折、頭部損傷合併腦震盪之傷害等傷害，
      治療及復健期間須忍受住院及物理治療等身體上之痛苦，
      日常生活需人協助，其精神上自受有相當之痛苦，原告依
      民法第195 條規定，請求非財產上損害賠償，自屬有據。
      本院審酌原告小學肄業，從事鐵氟龍及機油買賣，工作收
      入不定，而被告係高職畢業，離婚育有二子，目前兼職收
      入不定等情，及卷附兩造財產資料明細等一切情狀，認原
      告請求非財產上損害賠償50萬元，尚嫌過高，應以10萬元
      為允適。
    (五)基上：原告得請求之金額合計為230596元（130596＋1000
      00＝230596）
    (六)按損害之發生或擴大，被害人與有過失者，法院得減輕
      賠償金額，或免除之。民法第217 條第1 項定有明文。
      本件原告對於損害之發生亦需負60%之過失責任，已如前
      述，則經過失相抵後，故原告得請求之損害賠償額為
      92238元（230596×0.4＝92238，元以下四捨五入），逾
      此部分之請求，非有理由。
  四、綜上所述，原告基於侵權行為損害賠償之法律關係，請求
      被告給付92238元部份，為有理由，應予准許；逾此範圍
      之請求，非有理由，應予駁回。
  五、本件原告勝訴部分，因所命金額未逾50萬元，爰依民事訴
      訟法第389 條第1 項第5 款規定，爰依職權宣告假執行；
      而被告陳明如受不利判決願供擔保聲請免為假執行部分，
      核無不合，酌定相當擔保金額准許之。
  六、本件事證已臻明確，兩造所為之其他主張、陳述並所提之
      證據，經審酌後，認均與本件之結論無礙，不再一一論述
      ，併予敘明。
  七、訴訟費用負擔之依據：民事訴訟法第79條（惟依刑事訴訟
      法第504條第2項規定，經刑事庭移送前來部分免納裁判費
      ，故兩造均無庸負擔附帶民事訴訟移送裁定移送部分之裁
      判費）。
中    華    民    國    100    年    4    月    28    日
                  民事第三庭    法  官  張紫能
以上正本係照原本作成
如對本判決上訴，須於判決送達後20日內向本院提出上訴狀
中    華    民    國    100    年    4    月    28    日
                                書記官  蔡佳容